【裁判字號】    98,訴,2173
【裁判日期】    981125
【裁判案由】    履行讓渡書等
【裁判全文】
臺灣板橋地方法院民事判決              98年度訴字第2173號
原      告  甲○○
被      告  乙○○
訴訟代理人  王東山律師
複  代理人  許富雄律師
            李美寬律師
上列當事人間請求履行讓渡書等事件，經本院於民國98年11月18
日言詞辯論終結，判決如下：
    主  文
被告應給付原告新臺幣壹佰壹拾萬元，及自民國九十八年九月一
日起至清償日止，按週年利率百分之五計算之利息。
訴訟費用由被告負擔。
    事實及理由
壹、程序方面
一、按訴狀送達後，原告不得將原訴變更或追加他訴，但擴張或
    減縮應受判決事項之聲明者，不在此限，民事訴訟法第255
    條第1 項第3 款定有明文。經查，本件原告原係對被告依約
    應履行讓渡書聲請支付命令，嗣因被告於法定期間內聲明異
    議，原告支付命令之聲請因而視為起訴。原告起訴時本金部
    分原本請求被告應給付原告新臺幣（下同）1,240,000 元，
    後原告於民國（下同）98年10月28日變更請求被告應給付原
    告1,100,000 元，此係減縮應受判決事項之聲明，揆諸前揭
    規定，應准許之，合先敘明。
貳、實體方面
一、原告主張：
（一）被告乙○○於96年10月1 日，向原告佯稱欲頂讓當時由原
      告所經營於台北市○○區○○街6 號1 樓之「書香咖啡店
      」，雙方議定讓渡金為1,200,000 元，當日由被告交付訂
      金10,000元，原告則將該咖啡店之店面及店內器材點交予
      被告，被告另於96年10月9 日交付原告90,000元，尚餘
      1,100 ,000 元 ，被告言明待向行政院青年輔導委員會（
      下稱青輔會）貸款後一次付清。詎被告事後經原告多次催
      討均未置理，至97年3 月間，原告再至該咖啡店察看，已
      無人營業，再經向青輔會查詢，亦無被告貸款之相關紀錄
      ，至此原告始知受騙。因認被告涉有刑法第339 條第1 項
      詐欺取財罪嫌提出告訴。惟經檢察官偵查後，認為債務人
      所為與刑法詐欺罪之犯罪構成要件不合，認純屬民事糾葛
      ，而予被告不起訴處分。
（二）本件即係請求給付一定數額之金錢，並有不起訴處分書及
      讓渡書為證，且被告在偵查中亦承認尚欠原告讓渡金1,10
      0,000元未還之事實，為此提起本件訴訟。
（三）聲明：被告應給付原告1,100,000 元，及自起訴狀繕本送
      達翌日起至清償日止，按年利率百分之5 計算之利息。
二、被告則以：
（一）被告於承接該店後，雖向青輔會申請貸款，惟青輔會以原
      告資格不符而未核准，被告至此方明白原告當初所提供之
      相關貸款資訊並非確實，其僅盤算如何找人承接該咖啡店
      ，藉以減輕己身虧損，原告於簽訂讓渡書之當時，對於被
      告無法從青輔會獲得貸款，應瞭然於胸。
（二）查民法第99條第1 項規定：「附停止條件之法律行為，於
      條件成就時，發生效力」，按本條所謂停止條件，係當事
      人以將來客觀上不確定事實之成就或不成就，決定法律行
      為效力是否發生之一種附款。亦即，雙方約定之給付內容
      如附有停止條件約款時，必須待該條件成就後方發生效力
      ；若條件已屬不能成就，則該項契約自無法律上效力（最
      高法院22年上字第1130號判例參照）。例如，「兩造就系
      爭工款所為之和解契約，既附有須經上訴人之上級官署核
      准之停止條件，則其上級官署未予核准，即難謂非其條件
      不成就，依民法第99條第1 項規定之反面解釋，自屬未生
      效力」（最高法院44年台上字第541 號判例、最高法院85
      年度台上字第1202號判決參照參照）。
（三）就本案而言，被告已經給付100,000元，剩餘1,100,000元
      係以「青輔會核貸金額超過1,100,000元」作為給付條件
      。換言之，被告給付餘款係附有停止條件之給付，於該條
      件未成就前，被告不負給負義務。雖被告向青輔會提出貸
      款申請，惟該聲請業經青輔會否准，該條件已屬不能成就
      ，該項附有停止條件之給付自無法律上效力，故原告之請
      求並無理由。
（四）聲明：1 、原告之訴駁回。2 、如受不利益判決，被告願
      供擔保請准宣告免予假執行。
三、兩造對於被告於96年10月1 日與原告簽立位於臺北市○○區
    ○○街6 號1 樓「書香咖啡店」之讓渡書，讓渡書中載明「
    本人乙○○96年10月1 日向甲○○先生頂書香咖啡泰順店，
    雙方約定1,200,000 元，不包含押金140,000 元，先支付10
    ,000元，另於10月15日付90,000元整，其餘金額於向青輔會
    貸款後，金額乙次已付（全清）」。及被告已於96年10月1
    日給付原告10,000元，並於同年月15日給付原告90,000元之
    事實均不爭執。
四、本件應審酌系爭讓渡書有無附停止條件之約定？若約定向青
    輔會貸款如確定不發生，是否應認其期限已至？
（一）按民法所謂條件，係當事人以將來客觀上不確定事實之成
      就或不成就，決定法律行為效力之發生之一種附款。茍當
      事人非以法律行為效力之發生繫於將來不確定之事實，而
      僅以其履行繫於不確定之事實之到來者，則非條件，應解
      釋為於其事實之到來時，為權利行使期限之屆至。在此情
      形，若該事實之到來確定不發生，應認其期限已屆至，最
      高法院95年度台上字第2750號裁判要旨參照。
（二）經查，兩造於96年10月1 日簽立讓渡書，約定由被告承接
      「書香咖啡泰順店」並給付原告1,200,000 元，此為雙方
      不爭執之事項，則兩造已成立買賣契約，依民法第367 條
      規定，買受人即被告已確定負有給付讓渡金之義務。至被
      告以上開買賣契約係以「青輔會核貸金額超過1,100,000
      元」作為給付條件作為答辯，惟被告所稱僅係將被告履行
      給付讓渡金義務之時期即清償期，繫於將來不確定之事實
      即被告向青輔會貸得超過1,100,000 元，並非以之為發生
      債務之停止條件，故本件系爭讓渡書並無附停止條件之約
      定。而被告於98年10月28日言詞辯論期日陳述該書香咖啡
      店目前沒有在營業，客觀上被告向青輔會貸得超過1,100,
      000 元已屬不能實現，自應以其貸得款項事實之發生已不
      能時，為清償期屆至之時，即為清償讓渡金，方符公平。
（三）從而，原告訴請被告給付1,100,000 元，及自起訴狀繕本
      送達翌日即98年9 月1 日起至清償日止，按年息百分之5
      計算之利息，為有理由，應予准許。
五、本件事證已臻明確，其餘兩造協議爭點、主張、陳述暨所提
    之證據，經審酌均與本院前揭判斷不生影響，爰不一一詳予
    論述，附此敘明。
六、結論：本件原告之訴為有理由，依民事訴訟第78條，判決如
    主文。
中    華    民    國    98    年    11    月    25    日
                  民事第二庭    法  官  張谷輔
以上正本係照原本作成
如對本判決上訴，須於判決送達後20日內向本院提出上訴狀
中    華    民    國    98    年    11    月    25    日
                                書記官  郭群裕

司法院資訊處製作；財團法人民間司法改革基金會備份。
